臺灣屏東地方法院刑事判決　　　　　　　　　　　　　九十一年度易字第四四六號
　　公　訴　人　臺灣屏東地方法院檢察署檢察官
　　被　　　告　甲○○
右列被告因竊佔案件，經檢察官提起公訴（九十一年度偵字第一二三一號），本院判
決如左：
    主  文
甲○○意圖為自己不法之利益，而竊佔他人之不動產，累犯，處有期徒刑陸月，如易
科罰金以佰元折算壹日。
    事  實
一、甲○○前因犯偽造文書罪，經臺灣高等法院高雄分院於民國九十年二月十五日，
    以八十九年度上易字第一九六五號判處有期徒刑三月，並諭知易科罰金之折算標
    準確定，甫於九十年四月十二日易科罰金執行完畢，仍不知警惕。其明知自己所
    有屏東縣枋寮鄉○○段第七０五之一、第七０五之二、第七０六之四、第七０六
    之五、第七０六之六及第七０六之八地號土地前方緊接自己與乙○○等人共有之
    同段第七○四、第七○七之二等二地號土地，左側亦與乙○○所有之同段第七０
    五、第七０六地號土地相鄰，而其先前於八十八年九月間在前述自己土地興建之
    房屋四幢（門牌號碼：屏東縣枋寮鄉隆山村二０九巷二十九號、三十一號、三十
    三號、三十五號），猶已於九十年六月間完工時發現因設計疏失，致最左側一幢
    （即該巷第三十五號）房屋呈現由後往前，漸次逾越界線，斜向侵入上開乙○○
    所有土地，且越靠前段，所占用該鄰地之橫斷面越大，依該房屋走向，若再向前
    延伸，不僅直接擴大其對上開乙○○所有同段第七０五地號土地之占用面積，猶
    將侵入前方其與乙○○等人共有之同段第七０四、第七０七之二等二地號土地，
    竟基於意圖為自己不法利益之犯意，於九十一年一月間僱用不知情之工人，擅於
    上開其所有四幢房屋前方圍設高牆，並裝置鐵捲門以為車庫之用，分別竊佔上開
    乙○○所有同段第七０五地號土地面積十一．五四平方公尺（如附圖所示705-A2
    ），及同段第七０四、第七０七之二地號之共有土地面積各達０．七五平方公尺
    （如附圖所示704-A1）、十八．一五平方公尺（如附圖所示707-2A1、707-2A2、
    707-2A3）。
二、案經乙○○訴由臺灣屏東地方法院檢察署檢察官偵查起訴。
    理  由
一、經查，上開土地分別為被告甲○○、告訴人乙○○所有或渠二人與被告乙○○其
    他兄弟所共有，被告甲○○並於右揭時地在房屋前方增建車庫，占用該共有土地
    及乙○○單獨所有土地之事實，除據被告甲○○所自承外，核與告訴人乙○○指
    述之情節相符，復有地籍圖謄本、屏東縣枋寮地政事務所建物測量成果圖、屏東
    縣政府建設局建築物建造執照、使用執照、屏東縣枋寮鄉公所九十一年三月一日
    ，枋鄉建設字第０九一０００一九八六號函、違章建築查報單各乙份、土地登記
    謄本四份、照片十幀等物在卷可稽，並有本院勘驗現場後，委由屏東縣枋寮地政
    事務所鑑測、繪製之複丈成果圖乙份附卷可按，堪信為真。被告甲○○於本院訊
    問時，固以：伊於做圍牆時根本不知道有越界，告訴人也沒有到場過，是在圍牆
    完成後，挖水溝時，告訴人才出來說要鑑界；且上開土地為伊與告訴人共有，並
    非「他人」之不動產，如何成立竊佔，令人匪夷所思云云置辯。惟查：
  (一)被告甲○○所有上開土地與告訴人乙○○所有之同段第七０五、第七０六等二地
    號土地相連，被告甲○○先前委託建築師於八十八年九月間在上開自己土地施工
    興建現門牌號碼為屏東縣枋寮鄉隆山村二０九巷二十九號、三十一號、三十三號
    、三十五號等四幢房屋，嗣九十年六月間房屋完工申請使用執照時，即已發現因
    設計錯誤，致最左側一棟即該巷第三十五號房屋已侵入相鄰之告訴人乙○○所有
    上開土地之事實，除經被告甲○○於本院訊問時自承在卷外，並據證人即當時承
    辦之建築師陳嘉晉於偵查中到庭證述綦詳。而依其房屋越界之情形，係以大約三
    十度角，由後往前漸次逾越土地邊線，致該房屋左前方有部分結構侵入上開乙○
    ○所有土地，占用土地形狀呈銳角三角形，越靠該屋前段，所占用之橫斷面越大
    ，若再將該等房屋向前延伸，勢將直接擴大其占用上開乙○○所有同段第七０五
    地號土地之範圍，此觀卷附地籍圖及複丈成果圖所示自明（詳附圖）。今被告甲
    ○○既自承於房屋主體完工當時，即九十年六月間便已知悉越界，其對越界之情
    形，及上開房屋實際座落之方式，自應知之甚明，嗣後竟仍執意於九十一年一月
    間將房屋全面向前延伸，構築車庫而擴大其占用告訴人乙○○所有第七０五地號
    土地之範圍，其主觀上顯有為自己不法利益之意圖，洵堪認定。
  (二)次按，刑法竊佔罪所規範者，係保護對於不動產有管領支配權之人，就該物之管
    領支配關係不受他人不法之侵害。而各共有人，按其應有部分，對於共有物之全
   部，有使用收益之權；共有物，除契約另有訂定外，由共有人共同管理之，民法
    第八百十八條、第八百二十條第一項，分別定有明文。又所謂應有部分，係指分
    別共有人得行使權利之比例，而非指共有物之特定部分，故分別共有之各共有人
    ，得按其應有部分之比例，對於共有物之全部行使權利。質言之，各共有人之所
    有權既存在於共有物之全部，則各共有人本於對共有物之所有權，其管理支配權
    自普遍存在於共有物全部之上，共有人間縱曾就其管理、使用之方式訂有特約，
    就觀念上而言，其性質要亦屬該參與訂約之人為履行債權契約所生之義務，而主
    動約制自身權利之行使，其本於所有權所生對共有物全部之管理支配權原不因此
    而減損，遑論在無特約之情形下，各共有人就共有物之前開權利，猶非包括其他
    共有人在內之任何人所能剝奪。是以，若有本於為自己或第三人不法利益之意圖
    ，而以積極行為排除他人對於不動產之管領支配力，以建立其新的管理支配關係
    者，不論行為人是否與該他人同為該不動產之共有人，或其各自應有部分比例若
    干，其行為既已侵害他人就該不動產之管領支配關係，要均無解於刑法竊佔罪之
    成立。今查，上開第七０四、第七０七之二地號土地除有四分之三應有部分為被
    告甲○○與其兄弟所掌控，告訴人乙○○亦尚擁有應有部分四分之一，而同為該
    等土地之共有人，此據被告甲○○及告訴人乙○○於本院審理時陳述明確外，並
    有土地謄本二份在卷可按。今該等共有土地均緊臨被告甲○○所有上開用以興建
    房屋之土地，被告並於本院訊問時自承該等共有土地長久以來均供渠等兄弟通行
    使用，顯非閒置而受忽視之處所，況被告甲○○前未久始因興建該批房屋越界而
    生紛擾，對於其所有土地尚餘若干，與該等共有土地之相對位置如何，自應多有
    警覺，詎其竟未徵得告訴人乙○○同意，擅自將原經建築師設計之房屋向前延伸
    ，加置圍牆、鐵門以充車庫使用，嗣經本院履勘現場，並委由枋寮地政事務所實
    際丈量結果，該行為占用上開第七０四、第七０七之二地號土地共計達十八．九
    平方公尺之多，此部分亦難認無為自己不法利益之意圖。而衡其以圍牆圈地占用
    此部分及前項所述土地之方法，顯已終局、完全排除告訴人乙○○本於所有權而
    對該等土地之管領支配力。是本件被告犯罪事證已臻明確，應依法論科。
二、核被告甲○○所為，係犯刑法第三百二十條第二項之竊佔罪。公訴意旨固未論及
 被告甲○○竊佔第七０四、第七０七之二地號土地之同時，亦已擴大占用上開告
    訴人乙○○所有同段第七０五地號土地之面積，且同樣成立竊佔罪之構成要件，
    惟此部分與起訴部分既為同一犯罪行為之二部分，自應認為起訴效力所及，本院
    自得一併審究，附此敘明。又被告甲○○前因犯偽造文書罪，經臺灣高等法院高
    雄分院於民國九十年二月十五日，以八十九年度上易字第一九六五號判處有期徒
    刑三月，並諭知易科罰金之折算標準而確定，甫於九十年四月十二日易科罰金執
    行完畢，有臺灣高等法院被告全國前案紀錄表及臺灣屏東地方法院檢察署刑案資
    料查註紀錄表各乙份在卷可按，其五年內再犯此有期徒刑以上之罪，為累犯，依
    法應加重其刑。爰審酌被告甲○○之年齡、品性、智識程度、犯罪動機、犯罪所
    生之損害，其前因受累於委任之建築師處理事務不當，不慎侵害告訴人之權益，
    竟不思彌補，為便於自己房屋之利用，猶擅自加蓋車庫，恣意擴大越界面積，進
    而並占用與他人共有之土地，致告訴人所受損害加大，其無視法紀，不尊重他人
    權益之觀念，及其犯罪後態度等一切情狀，量處如主文所示之刑，並諭知易科罰
    金之折算標準，以資儆懲。
據上論斷，應依刑事訴訟法第二百九十九條第一項前段，刑法第三百二十條第二項、
第四十七條、第四十一條第一項，罰金罰鍰提高標準條例第一條前段、第二條，判決
如主文。
本案經檢察官許英輝到庭執行職務
中      華      民      國    九十一    年      八      月    十  六    日
                                      臺灣屏東地方法院刑事第二庭
                                          審判長法  官  吳永宋
                                                法  官  李淑惠
                                                法  官  陳松檀
右正本證明與原本無異。
如不服本判決應於收受本判決後送達後十日內向本院提出上訴書狀，其未敘述上訴理
由者，並得於提起上訴後十日內向本院補提理由書狀（均須按他造當事人之人數附繕
本 ）「切勿逕送上級法院」
                                                書記官  張福山
中      華      民      國    九十一    年      八      月     十  六   日
附錄本判決論罪之法條：
中華民國刑法第三百二十條
意圖為自己或第三人不法之所有，而竊取他人之動產者，為竊盜罪，處五年以下有期
徒刑、拘役或五百元以下罰金。
意圖為自己或第三人不法之利益，而竊佔他人之不動產者，依前項之規定處斷。
前二項之未遂犯罰之。
